臺灣士林地方法院刑事判決　　　　　　　　　　　　　八十九年度易字第八九三號
　　公　訴　人　臺灣士林地方法院檢察署檢察官
　　被　　　告　辛○○
　　選任辯護人　呂康德律師
　　被　　　告　乙○○
　　選任辯護人　許晏賓律師
　　　　　　　　李漢鑫律師
右列被告因侵占案件，經檢察官提起公訴（八十八年度偵續字第二三號、八十九年度
偵字第六五三二號），本院判決如左：
    主  文
辛○○、乙○○共同意圖為自己不法之所有，而侵占自己持有他人之物，各處有期徒
刑參年。
    事  實
一、辛○○與乙○○於八十一年間共同經營紫雲樓有限公司（以下簡稱紫雲樓公司，
    後改為軍將企業股份有限公司，以下簡稱軍將公司），從事不動產買賣等仲介業
    務。於八十一年六月間，辛○○因係「祭祀公業天經公」（以下簡稱「賴天經祭
    祀公業」）派下員之故，得知該祭祀公業有意將所有坐落台北縣板橋市○○段一
    四四○地號土地（以下簡稱本件土地）出售，而同時亦得知丙○○有意購買本件
    土地，由建設公司興建房屋，認有利可圖，乃與乙○○協議，由乙○○先出面買
    下本件土地後轉賣丙○○從中獲利。嗣乙○○乃出面與賴天經祭祀公業之管理人
    庚○洽談本件土地買賣事宜，並旋於八十一年六月二十二日，與庚○簽訂本件土
    地買賣契約，約定每坪新台幣（下同）五十五萬元，總價款共一億二千零四十五
    萬元，土地價款之付款方式分為三次，第一次應付一千七百四十七萬九千三百零
    三元、第二次應付二千四百萬元，其餘尾款七千三百萬元則於本件土地移轉登記
    後，由乙○○以本件土地向銀行抵押借貸後直接將款項指定匯入賴天經祭祀公業
    之帳戶給付之。乙○○同時亦出面與丙○○簽訂本件土地預定買賣契約，約定以
    每坪七十萬元之價格出售之。其後乙○○乃陸續給付賴天經祭祀公業四千一百四
    十七萬九千三百零三元之價款，賴天經祭祀公業並依約將系爭土地移轉登記予丙○○。然嗣因賴天經祭祀公業部分派下員對本件土地出售有意見，而阻撓本件土
    地上建物之施工，姜建華見狀遂要求該祭祀公業將其給付之尾款七千三百萬部分
    （即渠等約定以銀行抵押貸款撥入祭祀公業帳戶給付之款項）提出交付其暫為保
    管，以確保將來因上開派下員抗爭而受到之損失賠償。庚○同意後，乃於八十二
    年二月二十二日丙○○以本件土地向中國信託商業銀行融資所得之七千三百萬元
    撥入賴天經祭祀公業於台灣土地銀行板橋分行之帳戶後，再開具上開金額之台灣
    土地銀行板橋分行支票一紙交付姜建華收執保管，並約定待該祭祀公業派下員之
    糾紛排除後再交還。惟姜建華收受上開支票後，竟與辛○○共同意圖為自己不法
    之所有，並基於犯意之聯絡，旋於八十二年二月二十四日，將上開支票交付不知
    情之會計甲○○存入軍將公司於台灣中小企業銀行士林分行之帳戶後，二人並隨
    即於數月內將上開款項朋分花用殆盡。嗣庚○於八十二年四月及八十三年二月間
    屢發函請求乙○○返還上開支票，乙○○均推諉不理，庚○始發現上情。
二、辛○○部分經庚○訴由台灣士林地方法院檢察署檢察官偵查；乙○○部分經檢察
    察官自動檢舉偵查後起訴。
    理  由
一、訊據被告辛○○、乙○○均否認有侵占犯行。被告辛○○辯稱：其僅介紹本件土
    地之買賣，並非實際買受人；被告乙○○將七千三百萬元之支票存入軍將公司，
    是作為投資房屋買斷之用，後來公司虧損，錢都虧光了，剩下的錢也都由乙○○
    拿走；又被告乙○○就該七千三百萬元支票，僅係單純保留款，而非為賣方保管
    價金等語。被告乙○○辯稱：被告辛○○向其表示是祭祀公業之派下員，不方便
    出面，所以請其出面簽約，故實際買受人是辛○○，其均依辛○○指示處理；又
    七千三百萬元支票是交給辛○○，但並非用以投資紫雲樓公司等語。經查：
（一）被告乙○○出面簽訂本件土地買賣契約，於八十二年二月二十二日收受庚○交
      付之七千三百萬元支票，於八十二年二月二十四日將上開支票交付會計甲○○
      存入軍將公司於台灣中小企業銀行士林分行之帳戶：
      此部分事實，業據被告二人坦白承認，核與證人庚○、丙○○、甲○○證述相
      符，並有本件土地之土地登記簿謄本、土地所有權狀、八十一年六月二十二日
      被告乙○○與庚○簽訂之本件土地買賣契約書、八十一年六月二十二被告乙○○與丙○○簽訂之本件土地預定買賣契約書、八十一年六月二十五日被告乙○○與丙○○簽訂之本件土地買賣契約書、上開七千三百萬元之支票、八十二年
      二月二十八日被告乙○○與庚○簽訂之契約書、被告乙○○開立收受上開支票
      之收據影本等件在卷可稽。
（二）被告辛○○與被告乙○○共同謀議購買本件土地，並推由被告乙○○出面簽約
      ，再轉賣予丙○○，用以賺取差價：
  １、查證人丁○○即被告乙○○與祭祀公業間買賣契約之見證律師於偵查中證稱：
      「（簽約之前你有無參與買賣之商議？）參加一、二次」、「（洽談期間有無
      見過辛○○？）有」、「（你接洽辛○○是何身份？）他好像是祭祀公業的人
      ，他是派下員，感覺他也是買方建設公司的人，因為他都和買方一起，在協議
      和見證的過程，他都是和買方一起，他應是建設公司的人」、「（當時所有買
      賣的條件是否都是乙○○提出？）是，都是他出面的」（見八十七年度偵緝字
      第六一號偵查卷第五、六頁）。
  ２、證人壬○○即被告乙○○與丙○○間買賣契約之見證律師於本院調查時亦證稱
      ：印象中被告辛○○、乙○○都是一起來事務所，共約二、三次，至於被告辛○○有無說到買賣條件，其亦不記得了，只記得每次談時，他們二人都是一起
      到場，其記得見證契約時，被告二人都有在場，且見證契約有許多文件是要賴
      提供等語（見本院九十一年三月十四日訊問筆錄第五至七頁）。
  ３、證人戊○○即東立公司副總經理於本院調查時證稱：（你之前在介紹丙○○購
      買土地時，是否認識姜？）不認識」、「（你有無跟丙○○說，姜有一塊土地
      要賣？）並沒有跟他直接說這一句話。當時是由楊文忠與許接觸」、「（你是
      何時與許說有塊地要賣？）八十年十二月，是辛○○有傳真至公司有一祭祀公
      業的地要賣，因為是祭祀公業的地，且附近有畸零地，公司意願不高，我就跟
      賴說，如果畸零地有買下來，且祭祀公業的問題可以解決，我們公司才要買，
      後來楊文忠就寫一張委託書，限期三個月，如果問題可以解決，就跟他們買，
      我們就將委託書給辛○○，後來經過很久都沒有消息，我們公司就放棄了，後
      來經過很久，有人跟我們接觸，是姜或賴我忘記了，之後，是楊文忠跟我們接
      洽說，畸零地已經買下來，祭祀公業的問題也解決了，但因為公司有其他投資
      ，並沒有興趣。我們也有去過羅律師處問這塊土地的情形，是在丙○○已經買
      了這塊土地後」、「（為何知道要找乙○○簽約？）那時候是姜來找我們，至
      於是否有與辛○○一起來找我，我忘記了」、「（是否於八十年十二月以後至
      八十一年六月間，有見過辛○○於本件土地買賣過程中出現？）好像有出現過
      」、「（當時楊文忠出面與許談時，是否是你們公司要買？）不是，是楊文忠
      要買，當時是楊文忠委託辛○○去處理畸零地及祭祀公業的事，如果有處理好
      後，楊文忠就要跟他買。當時他們應該有談好價錢，是說連畸零地一起買的話
      是多少錢，如果只是祭祀公業的土地是多少錢」、「（當時土地問題處理好後
      ，是何人找你的？）當時應該是辛○○，但我不確定。乙○○是事後才出現的
      ，當時我是覺得乙○○有整塊買下來，所以才會來跟我談」、「（他們二人同
      時在時，是否是在談本件土地買賣的情形？）應該是在談這件事。價格都是在
      羅律師處談的，我們因為不要買了，所以沒有參與」等語（見本院九十年九月
      二十日訊問筆錄第十九頁至二三頁）。
  ４、證人丙○○於偵、審中均證述：本件土地是戊○○介紹的，是在簽約前一、二
      個月，蔡當時說有一塊地，要他去看看，並說可以去找壬○○律師，後來羅律
      師告訴他是被告乙○○要買這塊地（見八十八年度偵續字第二三號偵查卷第三
      二頁、本院九十年九月二十日訊問筆錄第一三頁至一七頁）。
　５、被告乙○○自始均供稱：被告辛○○參與本件土地買賣。
  ６、本件係被告乙○○出面與庚○於八十一年六月二十二日簽訂土地買賣契約書，
      並約定買賣內容及價金給付方式，此有被告乙○○與庚○簽訂之契約書在卷可
      稽，嗣雙方就價金之支付復於八十一年九月四日再次協商，並簽訂「修訂條款
      」為憑，依前述契約第二條及「修訂條款」，買方第一次需付款二千四百萬，
      而乙○○係以票號ＡＣ0000000號、賴如昌為發票人、面額二千四百萬
      之支票支付價金，此亦有支票影本一紙附卷可查。又賴如昌係辛○○之弟，苟
      如辛○○所辯：僅係單純借票予乙○○等語，何以高達數千萬之龐大金額未要
      求擔保？顯不符合常理。
  ７、證人丙○○為了支付本件土地買賣價金七千四百萬元，曾交付以徐素美為發票
      人，票號XL0000000—0000000、0000000—0000000等支票予被告乙○○，其中
      XL0000000—0000000、0000000—0000000等九張支票，經被告乙○○申請換為
      九張台灣銀行支票（票號為BA0000000—0000000），而上述支票經由己○○（
      當時為被告辛○○之女友，現為被告辛○○之妻）帳戶提示的計有九紙，面額
      共三千九百九十四萬元（詳如附表），此有卷附之彰化銀行江翠分行九十年十
      二月十七日彰翠字第二二一六號函及其附件、台灣銀行總行九十一年四月四日
      銀營（一）乙密字第○九一○一○七○四七一號函及附件、誠泰商業銀行九十
      一年五月二十三日成泰銀營字第九一○二○號函及附件、九十一年五月六日誠
      泰銀稽核字第○五五二號函及其附件等可稽。
      由上開證人之證詞、被告乙○○供詞及本件支付買賣價金之來源及流向可知，
      被告乙○○出面簽訂契約，於訂約過程中，被告乙○○全程參與，並提出買賣
      條件，而被告辛○○並非單純之介紹人，其在祭祀公業賣地之前二、三月，為
      尋找買主賺取差價，即與建設公司戊○○聯絡祭祀公業土地買賣事宜，後來戊○○告知丙○○後，丙○○表示願意購買，而在丙○○與被告乙○○洽談至簽
      約過程中，辛○○每次都有到場，且提供見證契約過程中所需之許多文件，另
      在協議和見證被告乙○○與祭祀公業買賣的過程中，都和買方、建設公司的人
      一起，並提供賴如昌之支票用以支付二千四百萬價款，事後丙○○支付買賣價
      金中，共有三千九百九十四萬元由己○○兌領，顯示流向辛○○處。故被告辛○○辯稱其係單純之介紹人，未參與本件土地之買賣等語，並不足採。
（三）又被告乙○○與辛○○共同經營紫雲樓公司，對於該公司均有決策之權，主管
      會報由被告辛○○主持，被告乙○○出席，關於公司支出需由二人蓋章同意一
      節，亦據證人即紫雲樓公司秘書甲○○、被告辛○○特別助理張俊安證述綦詳
      （見八十八年度偵續字第二三號偵查卷第一○○、一三四、一三五頁、本院九
      十年九月二十日訊問筆錄第二五頁）。故被告乙○○辯稱：其均依辛○○指示
      處理，其僅為被告辛○○之人頭等語，並不足採。
（四）而乙○○與辛○○將前開七千三百萬元支票於八十二年二月二十四日存入渠等
      經營之上開公司帳戶後，旋於八十二年二月二十五日提領一千萬元，同時分成
      二筆各五百萬元存入渠等私人定期存款帳戶（被告乙○○於台灣中小企業銀行
      士林分行00000000000號帳戶，被告辛○○於同銀行000000
      00000號帳戶），嗣後並陸續提領花用殆盡等情，復有軍將公司之台灣中
      小企業銀行士林分行○六一四四－一號帳戶自八十一年十二月起迄八十二年十
      二月止之交易明細、轉帳傳票、被告二人前揭帳戶之交易往來明細等為憑。又
      被告二人另共同支用上開支票款項於日本旅遊花費一百多萬元一情，亦據被告
      辛○○於偵查中供述明確。足認被告二人將七千三百萬支票款項朋分花用殆盡
      。故被告乙○○辯稱：其將七千三百萬元支票交付被告辛○○後，完全不過問
      ；被告辛○○辯稱：該筆款項係被告乙○○投資房屋買賣等語，皆不足採信。
（五）庚○交付被告乙○○之七千三百萬元屬於保管性質，非買賣價金之一部分：
  １、證人庚○與本院調查時證稱：「（祭祀公會提撥七千三百萬元給姜保管的用意
      為何？）他說土地因為派下員的緣故無法動工，所以要我們將擔保融資的七千
      三百萬元然後放在我們帳戶的錢給他保管，以賠償無法動工時的損失。這是姜
提議的，然後再由委員會開會同意的」等語（見本院九十年九月二十日訊問筆
      錄第八頁）。
  ２、被告乙○○於偵查中供稱：「（要求七千餘萬退回由你保管是何人提議？）是
      土地交易完成以後，我在進賴（辛○○）之公司服務，有公司職員為證，賴有
      拿工地現場之照片給我看，辛○○要求我向告訴人提議七千萬元由我保管」（
      見台灣板橋地方法院檢察署八十六年度偵字第六七二一號偵查卷第三四頁）。
  ３、按被告乙○○與賴天經祭祀公業於八十二年二月二十八日所簽訂之契約書第二
      點：「因系爭買賣土地尚有糾紛，造成買受人損失，且要求賠償，今經出賣人
      之委員會大會通過，同意由買受人保留尾款：：，等到土地糾紛全部完結再為
      交還給出賣人」；又被告乙○○於收受庚○所簽之立據載明：茲收到：：新台
      幣七千三百萬元正支票乙張代為保留款。上開文件固有「保留尾款」、「保留
      款」之文字。然查庚○、丙○○、被告乙○○約定，由丙○○向中國信託商業
      銀行以本件土地貸款七千四百七十七萬二千八百元，先存入被告乙○○於該銀
      行之帳戶裡，同時寫存款憑條、匯款委託書匯入賴天經祭祀公業於台灣土地銀
      行板橋分行之帳戶，此觀之丙○○、被告乙○○出具之切結書甚明。嗣被告乙○○依約將銀行融資尾款部分給付祭祀公業，有賴天經祭祀公業之台灣土地銀
      行板橋分行000000000000號帳戶八十二年間之交易往來明細可查
      ；而庚○復依約將尾款部分自台灣土地銀行板橋分行提出並交付面額七千三百
      萬之銀行支票予被告乙○○暫行保管，亦有發票日八十二年二月二十二日、面
      額七千三百萬元之台灣土地銀行板橋分行支票一紙及被告乙○○收受上開支票
      之立據在卷為憑。按稱買賣者，謂當事人約定一方移轉財產權於他方，他方支
      付價金之契約，民法第三百四十五條第一項訂有明文，亦即依買賣契約，買受
      人負支付價金之義務，則被告乙○○將融資所得七千多萬元匯入祭祀公業帳戶
      ，即係履行依買賣契約所負之給付價金義務，嗣後庚○交付支票予被告乙○○
      ，已非關買賣價金，否則雙方只要約定暫緩支付價金即可，何需先將價金存入
      賣方即賴天經祭祀公業戶頭，再由賣方交付支票予買方即被告乙○○？且上開
      契約書稱「再為交還給出賣人」，依該契約書之全體文義觀之，本件庚○交付
      七千三百萬元部分，實係賣方提出而由買方保管用以擔保損害之賠償，一旦糾
      紛解決，則需返還，其本質係由被告乙○○代為保管。
    綜上所述，本件事證明確，被告二人有如事實欄所述之犯行，應可認定。
二、核被告所為，係犯刑法第三百三十五條第一項之侵占罪。其二人間有犯意聯絡及
    行為分擔，均為共同正犯。爰審酌被告二人素行、犯罪之手段、侵占之金額甚鉅
    以及犯後態度等一切情狀，分別量處如主文所示之刑。
三、依刑事訴訟法第二百九十九條第一項前段、刑法第二十八條、第三百三十五條第
    一項、罰金罰鍰提高標準條例第一條前段，判決如主文。
本案經檢察官張惠菁到庭執行職務。
中　　　華　　　民　　　國　　　九十一　　　年　　十　　月　　二十二　　日
                                   臺灣士林地方法院刑事第一庭
                                       法　官  劉秉鑫
右正本證明與原本無異
如不服本判決應於送達後十日內向本院提出上訴狀
                                       書記官  徐基典
中　　　華　　　民　　　國　　　九十一　　　年　　十　　月　　二十二　　日
附錄本案論罪科刑法條全文
刑法第三百三十五條第一項
附表
   ┌──────┬───────────┬──────────────┐
   │ 票號       │  票面金額（新台幣）  │  提示人資料                │
   ├──────┼───────────┼──────────────┤
   │XL0000000   │  四百萬              │  己○○                    │
   │            │                      │  台灣省中小企業銀行吉林分行│
   │            │                      │  00-00000-0帳號            │
   ├──────┼───────────┼──────────────┤
   │XL0000000   │  一百五十四萬        │  己○○                    │
   │            │                      │  台灣省中小企業銀行吉林分行│
   │            │                      │  00-00000-0帳號            │
   ├──────┼───────────┼──────────────┤
   │XL0000000   │  二千四百萬          │  己○○                    │
   │            │                      │  台灣省中小企業銀行吉林分行│
   │            │                      │  00-00000-0帳號            │
   ├──────┼───────────┼──────────────┤
   │BA0000000   │  一百四十萬          │  己○○                    │
   │            │                      │  誠泰商業銀行              │
   │            │                      │  000-00-000000-0帳號       │
   ├──────┼───────────┼──────────────┤
   │BA0000000   │  一百萬              │  己○○                    │
   │            │                      │  誠泰商業銀行              │
   │            │                      │  000-00-000000-0帳號       │
   ├──────┼───────────┼──────────────┤
   │BA0000000   │  三百五十萬          │  己○○                    │
   │            │                      │  誠泰商業銀行              │
   │            │                      │  000-00-000000-0帳號       │
   ├──────┼───────────┼──────────────┤
   │BA0000000   │  一百萬              │  己○○                    │
│            │                      │  誠泰商業銀行              │
   │            │                      │  000-00-000000-0帳號       │
   ├──────┼───────────┼──────────────┤
   │BA0000000   │  二百萬              │  己○○                    │
   │            │                      │  台灣省中小企業銀行吉林分行│
   │            │                      │  00-00000-0帳號            │
   ├──────┼───────────┼──────────────┤
   │BA0000000   │  一百五十萬          │  己○○                    │
   │            │                      │  誠泰商業銀行              │
   │            │                      │  000-00-000000-0帳號       │
   └──────┴───────────┴──────────────┘
